【裁判字號】    98,台上,154
【裁判日期】    980115
【裁判案由】    違反商業會計法等罪
【裁判全文】
最高法院刑事判決              九十八年度台上字第一五四號
上  訴  人  台灣高等法院檢察署檢察官
被      告  甲○○
            乙○○
上 列一 人
選任辯護人  黃旭田律師
            劉思吟律師
被      告  丙○○
            丁○○
上 列一 人
選任辯護人  李漢中律師
被      告  戊○○
            己○○
上列上訴人因被告等違反商業會計法等罪案件，不服台灣高等法
院中華民國九十六年十二月七日第二審判決（九十五年度上重訴
字第九０號，起訴案號：台灣台北地方法院檢察署九十四年度偵
字第七０一二號），提起上訴，本院判決如下：
    主  文
上訴駁回。
    理  由
一、違反商業會計法部分：
按刑事訴訟法第三百七十七條規定，上訴於第三審法院，非以判
決違背法令為理由，不得為之。是提起第三審上訴，應以原判決
違背法令為理由，係屬法定要件。如果上訴理由書狀並未依據卷
內訴訟資料，具體指摘原判決不適用何種法則或如何適用不當，
或所指摘原判決違法情事，顯與法律規定得為第三審上訴理由之
違法情形，不相適合時，均應認其上訴為違背法律上之程式，予
以駁回。本件檢察官上訴意旨略稱：(一)、原判決事實欄僅記載「
甲○○、黃耀智及黃賜郎等人…共同基於填製不實會計憑證之概
括犯意聯絡」，惟理由欄則記載「被告（甲○○）及黃賜郎、黃
耀智與同意借牌之商業負責人武春洪、伍迪華等人間，就上開製
作不實統一發票之犯行，有犯意聯絡及實行行為之分擔，仍應以
共同正犯論」。事實欄並未記載甲○○與武春洪、伍迪華等人間
，就製作不實統一發票之犯行有何犯意聯絡及行為分擔，事實與
理由之記載，即有矛盾之違背法令。(二)、原判決關於丙○○就本
件違反商業會計法犯行是否知情一節，前後齟齬。事實欄起先認
定「陳由豪自民國八十六年十一月十四日起至九十一年九月二十
七日止，以支應東鼎液化瓦斯興業股份有限公司（下稱東鼎公司
）取得觀塘工業港區設置之籌備費用為由，以陳由豪、戊○○、
丁○○、己○○、潘靜儀及黃耀智等六人『暫付款』或『暫借款
』（下稱暫付款）名義動用東鼎公司之款項。陳由豪因動用新台
幣（下同）四、五億元無法取得外部憑證或回存歸墊沖銷，為取
得足夠款項用以歸墊暫付款，遂透過黃耀智與以總合約價格約一
百七十多億元，取得『觀塘工業區建港及造地工程』議價資格之
廠商（由友力營造股份有限公司《下稱友力營造》、長鴻營造股
份有限公司《下稱長鴻營造》及比利時商國際衛浚有限公司《Dr
edging International N.V. 》台灣分公司《下稱國際衛浚公司
》組成聯合承攬團隊即友力營造之實際負責人林正富《另經檢察
官為緩起訴處分確定》私下協商）」，爾後則認定「甫就任東鼎
公司董事長而不知情之丙○○及觀塘工業專用港股份有限公司董
事長乙○○分別代表該二公司，先於九十年五月七日與友力營造
、長鴻營造、國際衛浚公司共同簽訂『港灣初步工作合約』（Ha
rbour Prelimimary Works Contract），其中長鴻營造負責沈造
地工程，合約金額美金一千五百九十五萬五千元，其餘造地填海
工程由友力營造負責，合約金額十二億九千二百九十八萬八千三
百二十六元）。」判決理由有前後矛盾之違背法令。(三)、原判決
關於證人劉怡庭在法務部調查局台北市調查處（下稱市調處）之
陳述，其證據能力之論述，前後矛盾。既曰：「證人湯金文、劉
怡庭業於原審（第一審）審理時到庭依法具結後陳述，且重要待
證事項之陳述內容，較市調處筆錄更為翔實，並於詰問時提出相
關資金流向作為憑證，難認其等先前之陳述具有較可信之特別情
況，尚不得作為證據。」又曰：「證人劉怡庭雖於原審審判時到
庭依法具結後陳述，然被告己○○及其選任辯護人均放棄反對詰
問，致先前市調處及檢察官訊問時之陳述較為詳細，出現實質不
一致，且證人於原審（第一審）審理時復未提出其陳述或筆錄記
載係以不正方法取得，檢察官訊問時並依法命具結，具有特別可
信之情況，且為證明犯罪事實存否所必要，依刑事訴訟法第一百
五十九條之一第二項、第一百五十九條之二規定，得例外作為證
據」。關於證據能力之論述，自有前後矛盾之違背法令。(四)、原
判決事實之認定，仍有以下違誤：本件陳由豪、黃耀智所為侵
占東鼎公司現金之犯行，係發生在東鼎公司之籌設階段，所有承
辦人員悉由原東帝士集團其它事業支援，此經戊○○、丁○○、
己○○等三人結證明確，而乙○○自承其自行政院退休後，因專
業領域而受陳由豪延攬擔任東鼎公司之董事長一職等語，丙○○
亦自承其評估過東鼎公司之事業有發展可能，才由中華開發投資
擔任董事等語。其等人在東鼎公司均擔綱要職，即使不能決定重
要決策，對於東鼎公司之事業，當知之甚稔，對於陳由豪動用現
金之名目，應可得知，況會計人員丁○○、戊○○對於資金，更
有控管之責任。原判決認定其等不知陳由豪支領款項用途，自嫌
失據。陳由豪支領暫付款報支單，縱非全由董事長乙○○核准
，然乙○○既因專業領域受延攬擔任東鼎公司董事長，對於東鼎
公司投資「觀塘港工業區」所應支付之必要費用，應暸解綦詳。
乙○○所辯，其僅為東鼎公司空殼之負責人云云，原判決竟予採
信，顯違常情。陳由豪以暫付款名義領走東鼎公司之現金，乙
○○、丁○○、戊○○、己○○所為共同侵占犯行，已既遂，嗣
後，其等為釐清責任所為之補救措施，均不能作為阻卻違法之事
由。原判決僅憑乙○○於八十九年二月八日指示當時財會經理湯
金文製作八十八年十二月三十一日前相關以報支申請通知單動支
暫付款項之沖銷明細表，憑以向代行常務董事會職權並決定公司
政策之五人專案小組提出報告之事實，即為有利於被告等人認定
之依據，顯然違背論理法則。原判決認定，陳由豪業已向五人
專案小組說明現金支用流向，觀之歷審之詰問程序，其等對於陳
由豪支用現金之理由、用途，均語焉不詳，顯見五人專案小組自
始縱容陳由豪侵占東鼎公司之現金。再者，乙○○、丙○○於八
十九年間，在東鼎公司擔任決策要職，豈有事前不詢問用途，事
後不追究資金流向之理。原判決僅以陳由豪動支現金之流程符合
東鼎公司內部規定，而為有利被告等人認定之依據，證據證明力
尚嫌薄弱。潘靜儀僅係東鼎公司低階行政人員，與被告等人能
上達天聽、指定決策之職位，相差甚遠。原判決竟以潘靜儀未被
起訴，作為有利於被告等人認定之依據，顯違經驗法則。陳由
豪用暫付款名義動支東鼎公司之現金，係以平行線支票支領，為
戊○○、丁○○、己○○所明知，竟以自己或其他人之金融機構
帳戶，協助陳由豪，將平行線支票交換、領取現金，交予陳由豪
，違反原本簽發平行線支票之目的。對此，丁○○、戊○○、己
○○等三人均無法說明正當理由，自無法免除侵占刑責。至於丙
○○、黃耀智分別擔任東鼎公司董事長、總經理等要職，黃耀智
私下與友力營造所作協議，違背其總經理職務之正當性，賺取自
己公司之金錢。丙○○豈有不知情之理。其於審理中，諉稱不復
記憶云云，原審即為對之有利之認定，顯然率斷等語。
惟查：(一)、有罪之判決書，其認定事實與所敘理由如無錯誤，僅
文字敘述之用語欠缺避免誤解之考量，但於全案情節與判決本旨
並無影響者，難謂有判決理由矛盾之違法。原判決事實與理由欄
固有如上訴意旨(一)所指共同正犯記載之差異，所載共同正犯「甲
○○、黃耀智及黃賜郎等人」與「被告（甲○○）及黃賜郎、黃
耀智與…武春洪、伍迪華等人」，文字表面上固不一致，然此記
載，就認定本件被告甲○○為正犯而言，前後相同，就其他共同
正犯而言，事實與理由欄均係以加記「等人」字樣，「以概其餘
」之記載方式，不能以列舉之人數不同即謂兩者不一致。除此之
外，關於共同正犯，上訴意旨並未指出其中有何足以影響判決本
旨之實質違誤，其憑此指摘原判決不當，自非適法之上訴理由。
(二)、細觀上訴意旨(二)所指原判決事實之前段記載，僅係敘述「陳
由豪如何動用東鼎公司款項之情形」，並未敘及丙○○就本件違
反商業會計法犯行是否知情，後段始記載「甫就任東鼎公司董事
長之丙○○並不知情」。核其前後文之敘述，不生矛盾。上訴人
對該文字之理解，容有誤會。(三)、刑事訴訟法第一百五十九條之
一第一項規定：「被告以外之人於審判外向法官所為之陳述，得
為證據。」上訴意旨(三)前半段所指，原判決關於湯金文、劉怡庭
在第一審審判中之陳述，具有證據能力之論述，核與上開法條規
定相符。又同條第二項、第一百五十九條之二分別規定：「被告
以外之人於偵查中向檢察官所為之陳述，除顯有不可信之情況者
外，得為證據。」「被告以外之人於檢察事務官、司法警察官或
司法警察調查中所為之陳述，與審判中不符時，其先前之陳述具
有較可信之特別情況，且為證明犯罪事實存否所必要者，得為證
據。」上訴意旨(三)後半段所指，原判決關於湯金文、劉怡庭在偵
查中及市調處陳述，亦有證據能力之論述，於法並無不合。而均
具有證據能力之前後不一致陳述並存，始由事實審法院斟酌其證
明力之強弱，以決定證據取捨與事實判斷，核與證據法則並非矛
盾，上訴意旨(三)指為前後矛盾，難謂的論。(四)、末觀上訴意旨(四)
所敘，並無一語具體指摘原判決關於被告等被訴違反商業會計法
部分有何違背法令之處，縱所述陳由豪以暫付款名義動支東鼎公
司現金、侵占等情，含有乙○○、丙○○、丁○○、戊○○、己
○○知悉陳由豪填製不實會計憑證，指摘原判決未論其等以違反
商業會計法犯罪之意。然證據之證明力由事實審法院自由判斷，
故審理事實之法院，對於案內一切證據，如依法踐行調查程序，
本於審理所得之心證，所為之判斷，苟不違背經驗法則及論理法
則，乃事實審職權之適法行使，不得指為違法。(五)、綜上，檢察
官上訴意旨，徒憑己見，就原審採證認事職權之適法行使，及原
判決已論斷說明之事項，重複為事實之爭辯，任指原判決上訴意
旨指摘之違誤，核與法律所規定得為第三審上訴理由之違法情形
不相適合。其上訴均違背法律上之程式，應予駁回。
二、業務侵占、背信、業務上登載不實文書部分：
按刑法第三百三十六條第二項業務上侵占罪、第三百四十二條第
一項背信罪及第二百十五條之業務上登載不實文書罪之案件，經
第二審判決者，不得上訴於第三審法院，刑事訴訟法第三百七十
六條第三、五、一款定有明文；第三審法院認為上訴有不應准許
之情形者，應以判決駁回之，同法第三百九十五條前段亦有明文
。本件原判決關於業務上侵占、背信、業務上登載不實文書罪部
分，揆之前開法條規定，自應以判決駁回之。
據上論結，應依刑事訴訟法第三百九十五條前段，判決如主文。
中    華    民    國  九十八  年    一    月   十五   日
                      最高法院刑事第五庭
                          審判長法官  陳  正  庸
                                法官  賴  忠  星
                                法官  林  秀  夫
                                法官  宋      祺
                                法官  陳  祐  治
      本件正本證明與原本無異
                                      書  記  官
中    華    民    國  九十八  年    一    月   二十   日
                                                      v


司法院資訊處製作；財團法人民間司法改革基金會備份。
